---
title: "Área de Estudio"
---

## Parque Nacional Lauca

El Parque Nacional Lauca se ubica en la Región de Arica y Parinacota, en el extremo norte de Chile. Forma parte de la Reserva de la Biósfera Lauca y se caracteriza por su paisaje altoandino con altitudes que varían entre 3.200 y 6.342 m.s.n.m.

## Ubicación

```{r}
#| label: mapa-ubicacion
#| echo: false
#| message: false
#| warning: false

library(mapview)
library(sf)

area_estudio <- st_read("datos/limites/snaspe_lauca.shp", quiet = TRUE)

mapview(area_estudio, 
        col.regions = "#00CD66",
        layer.name = "Parque Nacional Lauca",
        map.types = c("Esri.WorldImagery", "OpenStreetMap", "OpenTopoMap"))
```

## Características ambientales

### Clima

El área presenta un clima de altura con:

-   Precipitaciones concentradas en verano (diciembre-marzo)
-   Temperaturas medias anuales bajas
-   Alta radiación solar
-   Marcada amplitud térmica diaria

### Vegetación

Los principales tipos de cobertura vegetal incluyen:

-   **Bofedales**: humedales altoandinos de alta productividad
-   **Matorrales**: dominados por especies arbustivas
-   **Pastizales**: vegetación herbácea de altura

```{r}
#| label: grafico-cobertura
#| echo: false
#| message: false
#| warning: false

library(sf)
library(tidyverse)
library(plotly)

area_estudio <- st_read("datos/limites/snaspe_lauca.shp", quiet = TRUE)
cob_suelo <- st_read("datos/catastro/catastro_lauca_uso_filter.shp", quiet = TRUE)

cob_suelo <- cob_suelo %>%
  mutate(area_ha = as.numeric(st_area(geometry)) / 10000)

resumen_cob <- cob_suelo %>%
  st_drop_geometry() %>%
  group_by(USO) %>%
  summarise(area_ha = sum(area_ha)) %>%
  mutate(porcentaje = round(area_ha / sum(area_ha) * 100, 1))

plot_ly(resumen_cob, 
        labels = ~USO, 
        values = ~area_ha, 
        type = 'pie',
        marker = list(colors = c("#228B22", "#6495ED", "#D2B48C")),
        textinfo = 'label+percent',
        hovertemplate = "%{label}<br>%{value:.0f} ha<br>%{percent}<extra></extra>")
```

#### Galería

![Panorámica del Parque Nacional Lauca. Fuente: [Viajar es Descubrir](https://viajaresdescubrir.com/)](https://viajaresdescubrir.com/wp-content/uploads/2025/07/panoramica-laguna-lauca.jpg)

![Bofedales altoandinos. Fuente: [Atakama Outdoor](https://atakamaoutdoor.cl/)](https://atakamaoutdoor.cl/cdn/shop/files/Lu-Lauca-Austerra-03.jpg?v=1673902113&width=1400)

![Reserva de la Biósfera Lauca. Fuente: [BioGeoLab PUCV](https://www.pucv.cl/uuaa/biogeolab/reservas/reserva-de-la-biosfera-lauca)](https://www.pucv.cl/uuaa/site/artic/20180404/imag/foto_0000000420180404115821.png)

{{< video https://www.youtube.com/watch?v=3ccsY1cCObw >}}

*Video: Documental Lawqa (Lauca) Que el Parque Vuelva a Ser Parque - [Patagonia Latinoamérica](https://www.youtube.com/watch?v=3ccsY1cCObw)*

## Datos utilizados

| Fuente             | Variable      | Resolución     | Período   |
|--------------------|---------------|----------------|-----------|
| Landsat            | NDVI          | 30 m / 16 días | 2014-2024 |
| CR2MET             | Precipitación | 5 km / mensual | 2014-2024 |
| Cobertura de suelo | LULC          | km\^2          | 2015      |
